【裁判字號】    91,訴,4225
【裁判日期】    921217
【裁判案由】    新型專利異議
【裁判全文】
臺北高等行政法院判決                            九十一年度訴字第四二二五號
                              .
    原      告  正新橡膠工業股份
                有限公司
    代  表  人  甲○董事長）.
                              .
                              .
    訴訟代理人  己○○
    被      告  經濟部智慧財產局
    代  表  人  蔡練生（局長）
    訴訟代理人  戊○○
                丁○○
    參  加  人  丙○○
右當事人間因新型專利異議事件，原告不服經濟部中華民國九十一年八月十六日經訴
字第○九一○六一一九四○○號訴願決定，提起行政訴訟，並經本院裁定命參加人獨
立參加本件被告之訴訟。本院判決如左：
    主  文
原告之訴駁回。
訴訟費用由原告負擔。
    事  實
壹、事實概要：
    緣原告前於民國（以下同）八十八年九月十五日以「可用無內胎輪胎之有內胎輪
    圈改裝結構」向被告申請新型專利，經被告編為第00000000號審查，准
    予專利（以下簡稱系爭案）。公告期間，參加人以其違反核准審定時專利法第九
    十八條第一項第一款之規定，對之提起異議，並提出異議附件二為RIGIDA GROUP
    所發行型錄中第二十二頁及第二十六頁影印本；異議附件三為異議附件二第二十
    二頁之中文譯本（以下合稱引證資料）為證據。案經被告審查，以九十一年一月
    二十九日（九一）智專三（三）○四○六四字第○九一八九○○○三三八號專利
    異議審定書為異議成立，應不予專利之處分。原告不服，提起訴願，遭駁回後，
    遂向本院提起行政訴訟，本院因認本件撤銷訴訟之結果，參加人之權利或法律上
    利益將受損害，乃依行政訴訟法第四十二條第一項規定，依職權裁定命參加人獨
    立參加本件被告之訴訟。
貳、兩造聲明：
一、原告聲明：求為判決訴願決定及原處分均撤銷。
二、被告聲明：求為判決如主文所示。
、兩造爭點：
    系爭案相較於引證資料是否不具新穎性，而不符新型專利要件？
一、原告陳述：
１、訴願決定實有偏頗且不公正之處，而為明析系爭案確具新穎性及進步性，且因此
    可獲准專利權之事實，茲詳細說明及分析如左：
    首先針對系爭案之專利範圍中「封體之形狀與輪圈凹槽一致，並延伸至兩側外緣
    」，引證資料之封體並未見其延伸至兩側外緣，且系爭案並不需要配合專用之輪
    圈，固無需於專利範圍中規範輪胎、橡膠墊塊及自行車輪胎之規格，反而見到引
    證資料之輪胎、橡膠墊塊、輪圈三者環環相扣，缺一不可，與系爭案可適用各廠
    牌之一般通用規格無內胎輪胎，以及容易改裝現有使用中之有輪幅絲輪圈成為可
    裝無內胎之輪胎所規範之結構與形狀，誠屬完全不同之結構與用法，在訴願理由
    書中之附件八雜誌之專題企劃中已詳細說明上述之情況，該雜誌中說明「
    Rigida 的無內胎車胎都須搭配特殊的輪圈設計，Maxxis  的 MTS 則可適用於各
    種輪圈」，另一說明亦指出「 Rigida 系統的輪圈溝槽內有橡皮襯帶密封住所有
    的輻條孔。只是如此一來，便無法自由選擇輪圈，因為溝槽有固定邊緣形狀，以
    便與橡皮圈嵌合。」可見系爭案無需規範輪胎、橡膠墊塊及自行車輪胎之規格，
    反而引證資料須逐一規範其三項組件之結構，系爭案主要之設計目的即在提供使
    用者有自由選擇各家廠牌無內胎輪胎搭配現成使用中之有輪輻絲輪圈之改裝結構
    ，降低使用者改用無內胎輪胎之改裝成本，與引證資料需完全使用專用輪圈、專
    用橡膠墊塊、專用無內胎輪胎之專業壟斷式設計，完全大異其趣；且專利範圍已
    如前述「封體之形狀與輪圈凹槽一致，並延伸至兩側外緣」，與引證資料之結構
    完全不同，而且可供消費者進行簡易組裝結合，整體之組裝動作極為便捷快速，
    且因封體適用各種現有之有輪輻絲輪圈之改裝為可供無內胎輪胎使用組裝，而可
    確實降低整體改裝成本及無內胎輪胎與輪圈之密封不良所衍生出之種種問題，確
    切符合可專利新穎性要件，並經被告准予專利公告之，足顯系爭案與習知結構之
    不同，並足以成為功效增進之結構體。
２、訴願決定書中述及系爭案之輪圈結構係與引證資料之雙邊牆有著相同的效用，此
    一論點，亦讓原告無法認同：
    如前所述，引證資料為一特殊之輪圈設計，與一般市售通用之輪圈並不相同，其
    結構特徵並未見於系爭案之專利範圍中任何之文字顯示，亦即如同前述系爭案並
    未特別規範輪胎、橡膠墊塊及自行車輪胎之規格，系爭案之專利範圍並未界定輪
    圈之結構，且系爭案所欲解決之問題並不在於以一特殊規格之輪圈結構來解決，
    而是利用系爭案之改裝封體將使用中之現有具輪輻絲輪圈改裝為供無內胎使用之
    輪圈，專利範圍之主體在於「封體」，並不在於輪圈，對於輪圈之效用，引證資
    料與系爭案確實都是為了裝設無內胎輪胎，但引證資料專用之輪圈與系爭案所欲
    改裝之一般輪圈實質上是完全不相同，將輪圈之雙邊牆論定為引證資料與系爭案
    有相同之效用，實不足以證明該等結構之連設方式及達成之功效與系爭案係屬同
    一結構者，如此之認定實不足以成立；且該等引證資料並無「延伸至兩側外緣」
    之結構，而系爭案之整體設置方式及相關結構組合後所達成之功效，於相關之引
    證中均未顯露述及，故系爭案之輪圈改裝結構之整體結構確為首創結構，且具便
    利組裝、無需使用專用特殊輪圈及專用輪胎、降低轉用成本之結構功效均為引證
    資料所缺乏揭露。
３、引證資料所揭示之產品輪胎胎唇部位，其特殊之設計為專門搭配其橡膠墊塊，而
    橡膠墊塊再搭配專用輪圈之斷面特殊設計，以置入橡膠墊塊使橡膠墊塊達成其密
    封輪圈功能，三者缺一不可，與系爭案單純改裝現用之輪圈及可搭配各廠牌輪胎
    ，完全為不同之結構與功效，若論斷兩者結構等效相同，顯然有待商榷。因此，
    系爭案實屬新穎性及進步性之創作，而原處分及訴願決定實難令人誠服，於法理
    定義之認定上顯有不當之處，如此戕害我國專利制度，顯有執法之不公正處，令
    人扼腕。
４、若系爭案並不喪失其專利要件之新穎性，系爭案構造之空間型態確為以往所未有
    ，且其增進功效處確為使用者所沒有及加以稱許採購者，故依改制前行政法院六
    十八年度判字第四九九號判決，所謂首先創作，固應有前所未有之技術上思想之
    創作，即應具備新穎性。惟所謂前所未有之新穎性，非僅限於解決問題之手段及
    其手段所發生技術上之效果，均為前所未有之創新，其係以舊手段解決新問題，
    或以新手段解決舊問題者，亦應認為前所未有之創新；專利法之專利，有發明專
    利、新型專利、新式樣專利，其要件各有不同；在專利法第一條之發明專利，就
    其解決問題言，所應用之手段，在原理上固須全新，亦即該項手段從未用以解決
    該問題，但同法第九十五條之新型專利，則與發明專利有異，新型專利所應用之
    手段，縱令在原理上並非前所未有之創新，而係習用技術，若其空間係屬創新，
    並能產生一新作用或增進該物品某種功效時，即符合新型專利之要件。而專利案
    係以主要特徵區分有無符合專利要件者，且附屬性係依附於主要特徵以實施者，
    故系爭案結構空間型態係屬不同習知者，且增進功效處是習知所未及者，故其進
    步性不言可喻，而本件原處分及訴願決定確屬不當。
５、系爭案之重點在於改裝現有有輪幅絲之自行車有內胎輪圈，即是利用已經在使用
    中之自行車有內胎輪圈，改裝後即可改用各種品牌之自行車無內胎輪胎，所以系
    爭案重點在於改裝現有的輪圈，在專利名稱中即已闡明。
６、系爭案在專利範圍中已述明，「本案主要結構是一封體，封體之形狀與輪圈凹槽
    一致，並延伸至兩側外緣，使無內胎輪胎得以藉封體與輪圈結合，並令氣體充壓
    於無內胎輪胎內使呈一飽和之狀態，俾供使用者正常之動作者」，系爭案之結構
    僅在於封體，且封體因為橡膠製軟而貼合於輪圈凹槽，並繼續延伸越過輪圈之兩
    側外緣。
７、引證資料必須專用特殊規格之輪圈，且需專用之封體，而且封體僅在輪圈之凹槽
    底部特定位置，並未像系爭案延伸至兩側外緣，而且其使用之無內胎之輪胎因為
    輪圈特殊，所以無法利用一般之各種品牌無內胎自行車輪胎，引證資料輪圈、封
    體、無內胎輪胎三種都必須由引證資料專門生產之特殊規格互相配合，無法與其
    他品牌之輪圈、封體、無內胎輪胎互換，此一差異也已被自行車使用者專業雜誌
    中詳細揭露介紹，原告已於訴願附件八提出。
８、審查委員提及系爭案之專利範圍並未規範輪圈、橡膠墊塊及自行車輪胎之規格，
    此一部分原告需說明。按輪圈之規格與自行車輪胎均為世界性共同通用規格，若
    要規範則可能會使兩者之規範引來更多的異議，系爭案之橡膠墊塊即系爭案之封
    體已在專利範圍中規範，其並無世界性之規格，是故系爭案若需更明確之規範請
    審查委員及承審法官給予系爭案重新修正專利範圍之機會，以訂定更明確之規範
    ，切勿被引證資料牽制。
９、引證資料之拆裝並不容易，並不像審查委員所提及之容易拆裝及組裝。
１０、系爭案已在九十年（西元二○○一年）十一月二十日在美國獲得發明專利第00
    00000號，已於訴願附件七提出，雖各國審查制度與方式不盡相同，但是在
    美國專利審查所提出之前案及資料中，並未提及引證資料，引證資料在其附件二
    中提出其為國際專利，依美國專利審查方式會搜尋各國近似之專利前案，並列於
    審查報告中，引證資料並未被列出，顯見引證資料並未與系爭案近似，請審查委
    員及承審法官斟酌。
、綜上所述，系爭案封體之形狀與輪圈凹槽一致，並延伸至兩側外緣，其確實並未
    見於引證資料之所示內容中，故系爭案確已符合專利要件，且引證資料內容中更
    有諸多不合理處及有待更正商榷之處，故不足以證明系爭案特徵結構有違法之處
    。為此，請判決如原告訴之聲明。
二、被告陳述：
１、系爭案申請日期為西元一九九九年九月十五日，其特徵為：一種可用無內胎輪胎
    之有內胎輪圈改裝結構，其主要結構為一封體，封體之形狀與輪圈凹槽一致，並
    延伸至兩側外緣，使無內胎輪胎得以藉封體與輪圈結合，並令氣體充壓於無內胎
    輪胎內使呈一飽和之狀態，俾供使用者正常之動作者。
２、原告訴稱系爭案並不需要配合專用之輪圈，故無需於專利範圍中規範輪胎、橡膠
    墊塊及自行車輪胎之規格，反觀引證資料之輪胎、橡膠墊塊、輪圈三者環環相扣
    ，缺一不可，與系爭案可適用各廠牌之一般通用規格無內胎輪胎，以及容易改裝
    現有使用中之有輪幅絲輪圈成為可裝無內胎之輪胎所規範之結構與形狀，誠屬完
    全不同之結構與用法，故被告所為之審定顯為不合理等云云。惟查，系爭案之專
    利範圍為「一種可用無內胎輪胎之有內胎輪圈改裝結構，其主要結構為一封體，
    封體之形狀與輪圈凹槽一致，並延伸至兩側外緣，使無內胎輪胎得以藉封體與輪
    圈結合，並令氣體充壓於無內胎輪胎內使呈一飽和之狀態，俾供使用者正常之動
    作者」，該範圍並未規範輪圈、橡膠墊塊及自行車輪胎之規格，因此引證資料之
    特徵適用於系爭案之專利範圍；又引證資料雙邊牆，係利用兩側所形成之凸部而
    可以固住輪緣，且雙牆邊的形狀更是可以達到輕易的拆除及組裝，此與系爭案中
    所使用的輪圈結構有著相同的效用，而引證資料中之橡膠墊塊乃提供輪胎與牆邊
    之氣壓的容易灌充或洩壓，而這橡膠墊塊則與系爭案中的封體為相同的功效，因
    此系爭案與引證資料結構係等效相同者，另系爭案之第二及三項專利範圍為獨立
    項之附屬項，其附屬特徵亦未脫離引證資料之技術範疇，系爭案不具新穎性，因
    此原告之上開主張不成立。
３、原告復稱系爭案之專利範圍中「封體之形狀與輪圈凹槽一致，並延伸至兩側外緣
    」，反觀引證資料之封體並未見其延伸至兩側外緣，因此系爭案與引證資料誠屬
    完全不同之結構與用法，故被告所為之審定顯為不合理等云云。惟查，引證資料
    中之橡膠墊塊乃提供輪胎與牆邊之氣壓的容易灌充或洩壓，而這橡膠墊塊則與系
    爭案中的封體為相同的功效，再者從橡膠墊塊之圖式所示，其形狀與輪圈凹槽一
    致，並延伸至兩側外緣。因此系爭案與引證資料結構係等效相同者，另系爭案之
    第二及三項專利範圍為獨立項之附屬項，其附屬特徵亦未脫離引證資料之技術範
    疇，系爭案不具新穎性，因此原告之上開主張亦不成立。
４、原告又稱訴願決定書中述及系爭案之輪圈結構係與引證資料之雙邊牆有著相同的
    效用，此一論點，原告無法認同，因引證資料專用之輪圈與系爭案所欲改裝之一
    般輪圈實質上是完全不相同，將輪圈之雙邊牆論定為引證資料與系爭案有相同之
    效用，實不足以證明該等結構之連設方式及達成之功效與系爭案係屬同一結構者
    ，此認定實不足以成立，故被告所為之審定顯為不合理等云云。惟查，系爭案之
    專利範圍為「一種可用無內胎輪胎之有內胎輪圈改裝結構，其主要結構為一封體
    ，封體形狀與輪圈凹槽一致，並延伸至兩側外緣，使無內胎輪胎得以藉封體與輪
    圈結合，並令氣體充壓於無內胎輪胎內使呈一飽和之狀態，俾供用者正常之動作
    者」，該範圍並未規範輪圈、橡膠墊塊及自行車輪胎之規格，因此引證資料之特
    徵適用於系爭案之專利範圍；又引證資料雙邊牆，係利用兩側所形成的凸部而可
    以固住輪緣，且雙牆邊的形狀更是可以達到輕易的拆除及組裝，此與系爭案中所
    使用的輪圈結構有著相同的效用。因此系爭案與引證資料結構為等效相同者，另
    系爭案之第二及三項專利範圍為獨立項之附屬項，其附屬項特亦未脫離引證資料
    之技術範疇，系爭案不具新穎性，因此原告之上開主張亦不成立。
５、綜上所述，被告之原處分並無違法，請判決如被告答辯之聲明。
三、參加人陳述：
１、本件原告所主張之理由為無理由，因為誠如被告之審定書已明白表示引證資料與
    系爭案為具有相同結構之輪圈密封結構，且引證資料雙邊牆係利用兩側所形成之
    凸部而固定住輪緣，且雙牆邊的形狀更可以達到輕易的拆除及組裝，此點完全與
    系爭案相同，且引證資料之膠墊塊與系爭案之封體為相同且等效之結構體，被告
    之審定當然符合法令及專利法之規範。另外，獨立項不具專利要件，其附屬項當
    然不用考慮，原告所主張之理由為無理由。
２、參酌原告開庭時所主張之理由，其有關專利特殊規格之輪圈、專用之封體、無內
    胎輪胎三種都需要專門生產規格互相配合，而無法與其他品牌互換等內容論點相
    當不具專業性，蓋因專利法之探究本就以其結構性探討，而非製造時之細項，然
    系爭案之各項結構皆為引證資料所揭露，這與其是不是能和他牌產品通用毫無關
    係，且並非專利法探究之重點，原告之理由不僅不專業更未能審酌專利法之立論
    基礎，故有無世界性的規範或規格等語，實與系爭案毫無關聯。
３、原告請求修正專利範圍於法不合，按修正範圍應於被告審定前為之，如之後仍能
    修正，將造成行政機關的麻煩及不穩定性。再者，專利範圍僅為結構性之論述語
    言，而有關功能性語言是不列入參究的，諸如原告所提之規格或規範，皆與系爭
    案無關，亦無修正之必要。
４、原告之案件雖在美國核准，但各國專利法之規定不同，國情也不同，自不得因該
    案於外國核准，即認符合我國專利法之規定，況且原告亦謂美國機關未引證過引
    證資料，故美國專利局即使核准該案，亦與本件無關。
５、綜上所述，原告之主張不具專業性且無理由，請判決駁回原告之訴。
    理  由
一、按凡對物品之形狀、構造或裝置之創作或改良，而可供產業上利用者，得依法申
    請取得新型專利，固為系爭案核准審定時專利法第九十七條暨第九十八條第一項
    所明定。惟其新型如係申請前已見於刊物或已公開使用者，仍不得依法申請取得
    新型專利，復為同法第九十八條第一項第一款所明定。
二、本件系爭第00000000號「可用無內胎輪胎之有內胎輪圈改裝結構」新型
    專利案，其主要結構為一封體，封體之形狀與輪圈凹槽一致，並延伸至兩側外緣
    ，使無內胎輪胎得以藉封體與輪圈結合，並令氣體充壓於無內胎輪胎內使呈一飽
    和之狀態，俾供使用者正常之動作者。參加人所提異議附件二為RIGIDA GROUP所
    發行型錄中第二十二頁及第二十六頁影印本；異議附件三為異議附件二第二十二
    頁之中文譯本（即引證資料）。被告略以，系爭案與引證資料比較，可知二者之
    目的，均為輪圈的密封結構；又引證資料中之雙邊牆、膠墊塊與系爭案之輪圈、
    封體結構為等效相同者，系爭案不具新穎性，乃為異議成立，應不予專利之處分
    。原告不服，循序提起訴願及本件行政訴訟。
三、原告於本件行政訴訟中訴稱，系爭案並不需要配合專用之輪圈，故無需於專利範
    圍中規範輪胎、橡膠墊塊及自行車輪胎之規格，反觀引證資料之輪胎、橡膠墊塊
    、輪圈三者環環相扣，缺一不可，與系爭案可適用各廠牌之一般通用規格無內胎
    輪胎，以及容易改裝現有使用中之有輪幅絲輪圈成為可裝無內胎之輪胎所規範之
    結構與形狀，誠屬完全不同之結構與用法。又系爭案之專利範圍中「封體之形狀
    與輪圈凹槽一致，並延伸至兩側外緣」，反觀引證資料之封體並未見其延伸至兩
    側外緣，因此系爭案與引證資料誠屬完全不同之結構與用法。另訴願決定書中述
    及系爭案之輪圈結構係與引證資料之雙邊牆有著相同的效用，此一論點，原告無
    法認同，因引證資料專用之輪圈與系爭案所欲改裝之一般輪圈實質上是完全不相
    同，將輪圈之雙邊牆論定為引證資料與系爭案有相同之效用，實不足以證明該等
    結構之連設方式及達成之功效與系爭案係屬同一結構者，此認定實不足以成立。
    從而，被告所為之審定顯為不合理云云。惟查：
１、系爭案之專利範圍為「一種可用無內胎輪胎之有內胎輪圈改裝結構，其主要結構
    為一封體，封體之形狀與輪圈凹槽一致，並延伸至兩側外緣，使無內胎輪胎得以
    藉封體與輪圈結合，並令氣體充壓於無內胎輪胎內使呈一飽和之狀態，俾供使用
    者正常之動作者」，該範圍並未規範輪圈、橡膠墊塊及自行車輪胎之規格，因此
    引證資料之特徵適用於系爭案之專利範圍；又引證資料雙邊牆，係利用兩側所形
    成之凸部而可以固住輪緣，且雙牆邊的形狀更是可以達到輕易的拆除及組裝，此
    與系爭案中所使用的輪圈結構有著相同的效用，而引證資料中之橡膠墊塊乃提供
    輪胎與牆邊之氣壓的容易灌充或洩壓，而這橡膠墊塊則與系爭案中的封體為相同
    的功效，因此系爭案與引證資料結構係等效相同者，另系爭案之第二及三項專利
    範圍為獨立項之附屬項，其附屬特徵亦未脫離引證資料之技術範疇，系爭案不具
    新穎性。
２、引證資料中之橡膠墊塊乃提供輪胎與牆邊之氣壓的容易灌充或洩壓，而這橡膠墊
    塊則與系爭案中的封體為相同的功效，再者從橡膠墊塊之圖式所示，其形狀與輪
    圈凹槽一致，並延伸至兩側外緣。因此系爭案與引證資料結構係等效相同者，另
    系爭案之第二及三項專利範圍為獨立項之附屬項，其附屬特徵亦未脫離引證資料
    之技術範疇，系爭案不具新穎性。
３、系爭案之專利範圍為「一種可用無內胎輪胎之有內胎輪圈改裝結構，其主要結構
    為一封體，封體形狀與輪圈凹槽一致，並延伸至兩側外緣，使無內胎輪胎得以藉
    封體與輪圈結合，並令氣體充壓於無內胎輪胎內使呈一飽和之狀態，俾供用者正
    常之動作者」，該範圍並未規範輪圈、橡膠墊塊及自行車輪胎之規格，因此引證
    資料之特徵適用於系爭案之專利範圍；又引證資料雙邊牆，係利用兩側所形成的
    凸部而可以固住輪緣，且雙牆邊的形狀更是可以達到輕易的拆除及組裝，此與系
    爭案中所使用的輪圈結構有著相同的效用。因此系爭案與引證資料結構為等效相
    同者，另系爭案之第二及三項專利範圍為獨立項之附屬項，其附屬項特亦未脫離
    引證資料之技術範疇，系爭案不具新穎性。
４、按修正專利範圍應於被告審定前為之，如之後仍能修正，將造成行政機關的麻煩
    及不穩定性，故原告請求修正專利範圍於法不合。另原告之案件雖在美國核准，
    但各國專利法之規定不同，國情也不同，自不得因該案於外國核准，即認符合我
    國專利法之規定，併此敘明。
四、綜上所述，原告之陳詞均不可採，則被告所為「異議成立，應不予專利」之處分
    ，揆諸首揭規定，並無違誤，訴願決定予以維持，亦無不合。原告徒執前詞，訴
    請撤銷訴願決定及原處分，並無理由，應予駁回。
五、本件事證已臻明確，兩造其餘攻擊防禦方法與本件判決結果不生影響，故不逐一
    論述，併此敘明。
據上論結，本件原告之訴為無理由，爰依行政訴訟法第九十八條第三項前段判決如主
文。
中    華    民    國      九十二      年      十二      月      十七    日
                              臺 北 高 等 行 政 法 院 第 二 庭
                                    審 判 長 法    官 徐瑞晃
                                             法    官 李得灶
                                             法    官 吳慧娟
右為正本係照原本作成。
如不服本判決，應於送達後二十日內，向本院提出上訴狀並表明上訴理由，如於本判
決宣示後送達前提起上訴者，應於判決送達後二十日內補提上訴理由書（須按他造人
數附繕本）。
中    華    民    國      九十二      年      十二      月      十七    日
                                             書 記 官 劉道文


司法院資訊處製作；財團法人民間司法改革基金會備份。
